【裁判字號】    89,台上,2205
【裁判日期】    890929
【裁判案由】    所有權移轉登記等
【裁判全文】
最高法院民事判決                              八十九年度台上字第二二○五號
    上  訴  人  甲      ○
                (即陳甲○)
                乙  ○  ○
                戊  ○  ○
                丁  ○  ○
                丙  ○  ○
    共      同
    訴訟代理人  宗  淑
                徐  婉
    被 上訴 人  中國唯一製衣廠股份有限公司
    法定代理人  吳  兆  豐
    訴訟代理人  朱  金
                詹  益
    被 上訴 人  辛  ○  ○
                己  ○  ○
                庚  ○  ○
                壬  ○  ○
右當事人間請求所有權移轉登記等事件，上訴人對於中華民國八十九年一月二十八日
台灣高等法院第二審更審判決（八十八年度上更(三)字第三八一號），提起上訴，本院
判決如左：
    主  文
原判決廢棄，發回台灣高等法院。
    理  由
本件上訴人甲○、乙○○、戊○○、丁○○、丙○○起訴主張：上訴人甲○與訴外人
林萬、林笑係兄妹，於民國四十年間集資合買如原判決附表（下稱附表）一、二所示
十二筆土地（除五結鄉○○段一三八六號外下合稱系爭土地），為便於管理，信託登
記在林笑名下。迨至五十八年間，林笑將其共有權利讓與甲○、林萬，因地目問題，
無法辦理過戶手續，乃再信託登記在林笑名下。七十年十月五日林笑死亡，信託關係
終了。林萬亦於七十二年三月四日死亡，其遺產由伊四人繼承。詎林笑之子女，即被
上訴人辛○○、己○○、庚○○、壬○○，明知系爭土地為伊共有，竟於八十年四月
九日辦妥繼承登記，每人應有部分各為四分之一。辛○○、己○○兩人並於八十年四
月二十四日，將附表二所示八筆土地應有部分各四分之一，設定本金最高限額新台幣
（下同）一千九百萬元抵押權於知情之被上訴人中國唯一製衣廠股份有限公司（下稱
中國唯一公司）；庚○○、壬○○兩人則於同日分別將其繼承所得之系爭土地應有部
分各四分之一，贈與辛○○、己○○，辛○○、己○○旋於同年六月八日，將受贈而
來如附表二所示八筆土地應有部分，設定本金最高限額一千九百萬元之抵押權於中國
唯一公司。辛○○、己○○並以八十年四月二十九日、同年六月八日買賣為原因，先
後將繼承所得及受贈所得如附表二所示八筆土地，辦理所有權移轉登記於中國唯一公
司。辛○○、己○○、庚○○、壬○○所為贈與、買賣及抵押權設定行為，侵害伊信
託物返還請求權，因伊已協議分割，由甲○分得二分之一，乙○○、戊○○、丁○○
、丙○○各分得八分之一。因依民法第二百四十四條所定之撤銷權及信託物返還請求
權，求為：（一）撤銷辛○○、己○○、庚○○、壬○○間就系爭土地贈與行為，命
辛○○、己○○塗銷贈與移轉登記；（二）撤銷辛○○、己○○與中國唯一公司間就
附表二所示八筆土地所為之最高限額抵押權設定行為及買賣行為，命中國唯一公司塗
銷該抵押權設定登記及買賣所有權移轉登記；（三）命辛○○、己○○、庚○○、壬
○○將系爭土地應有部分各四分之一，分別移轉登記於甲○各八分之一、乙○○、戊
○○、丁○○、丙○○各三十二分之一之判決（另附表一所示五結鄉○○段一三八六
號土地部分已判決上訴人勝訴確定）。
被上訴人辛○○、己○○、庚○○、壬○○則以：林笑為助產士，收入豐厚，其獨資
購買系爭土地，與甲○、林萬之間無信託關係存在，林笑亦未將該土地之權利讓與林
萬或甲○，伊為林笑之合法繼承人，有權處分土地，縱上訴人請求權存在，自五十八
年間算至其起訴時，亦已罹於十五年時效等語。被上訴人中國唯一公司則以：系爭土
地登記名義人為林笑，辛○○等四人為其繼承人，伊信賴土地登記，以四千七百餘萬
元之高價，購買附表二所示八筆土地，為確保債權，要求辛○○、己○○提供擔保設
定抵押，並非明知上訴人就系爭土地有信託關係存在，且上訴人請求權已罹於時效等
語。資為抗辯。
原審將第一審所為上訴人勝訴之判決（確定部分除外）廢棄，改判駁回上訴人之訴，
無非以：系爭土地其中之羅東鎮○○段三九三、四○八、四一三、四○七、四一四、
三八六號土地，重測前為竹林段二二五－一二、二二五－三、二二五－一四、二二五
－一五、二二五－二一、二二五－二五號，於四十六年以後輾轉分割自竹林段二二五
－二號（重測後為東安段第四一五號），東安段第四二一號重測前為竹林段二二三號
；五結鄉○○段一三三九、一四五二、一五○二號土地，重測前為頂五結段四一三、
四三七－九、四結段三六九號，於四十年十一月十七日及四十一年間以買賣原因登記
為林笑所有，上訴人持有土地所有權狀及林笑之印鑑章、印鑑證明及被上訴人辛○○
、己○○、庚○○、壬○○之印鑑證明。林笑於七十年十月五日死亡，其夫陳大財於
七十七年六月間去世，林萬亦已於七十二年三月四日死亡，辛○○、己○○、庚○○
、壬○○於八十年四月九日辦畢土地繼承登記，每人各應有部分四分之一。辛○○、
己○○於八十年四月二十三日就附表二所示八筆土地其應有部分，設定本金最高限額
一千九百萬元抵押權於被上訴人中國唯一公司，於八十年四月二十四日登記；嗣於八
十年五月二十一日以於八十年四月二十九日買賣之原因，將該應有部分移轉登記於中
國唯一公司。庚○○、壬○○於八十年四月二十四日將系爭土地應有部分贈與辛○○
、己○○，於八十年六月五日辦畢贈與登記，辛○○、己○○於八十年六月八日就其
中附表二所示八筆土地應有部分，設定本金最高限額一千九百萬元抵押權於中國唯一
公司，於八十年六月十一日登記，復於八十年六月十九日以於八十年六月八日買賣之
原因，移轉所有權登記於中國唯一公司等事實，為兩造所不爭，並有土地登記簿謄本
、戶籍謄本可稽，堪信屬實。茲上訴人主張：甲○與訴外人林萬、林笑係兄妹，於四
十年間集資合買系爭土地，信託登記在林笑名下，迨至五十八年間，林笑將其共有權
利讓與甲○、林萬，雙方終止信託關係，因地目問題，無法辦理過戶手續，乃再次信
託登記在林笑名下，七十年十月五日林笑死亡，信託關係當然終了云云，為辛○○、
己○○、庚○○、壬○○所否認，並辯稱：伊母林笑為助產士，收入豐厚，獨資購買
系爭土地，伊為林笑之合法繼承人，有權處分土地云云，兩造情詞各執。經查：(1)上
訴人雖主張：五結鄉○○段一三八六地號土地一筆，伊已於更審前獲勝訴判決確定，
認定買賣、信託等請求權基礎法律關係存在，伊有信託物返還請求權，被上訴人應受
既判力之拘束云云，惟民事訴訟法第四百條第一項規定確定判決之既判力，惟於判決
主文所判斷之訴訟標的，始可發生，若訴訟標的以外之事項，縱令與為訴訟標的之法
律關係有影響，因而於判決理由中對之有所判斷，除同條第二項所定之裁判抵銷數額
外，尚不能因該判決已經確定而認此項判斷有既判力。系爭土地並未於判決主文中對
該訴訟標的有所判斷，是確定判決之判決理由對本件即無既判力可言，上訴人容有誤
會。(2)證人林梅即林笑之胞姊，於台灣宜蘭地方法院檢察署八十年度偵字第一一四三
號刑事案件偵查中證稱：林笑、甲○、林萬三人曾告訴伊，渠三人合買土地登記林笑
名義。其後林萬、甲○又告訴伊，林笑購屋需款，擬將其土地應有部分售與「大方」
，因「大方」無自耕農身分而改由林萬購買林笑之應有部分，三人共有之土地，林笑
已無應有部分云云，而林笑之夫陳大財於林笑死亡後之七十一年二月間曾與林萬、甲
○簽訂合約書，承認系爭土地原係林萬、甲○、林笑三人合資購買，登記於林笑名下
，林笑已於五十八年間將其原有權利讓與林萬、甲○，渠願將土地過戶與林萬、甲○
，林萬、甲○願給付四十萬元酬謝，並於簽約時給付陳大財二十萬元支票等情，有合
約書在卷可證，並經證人林尚達（見證代書）證實該合約書為真正；被上訴人己○○
於該偵查案中亦自承確於該合約書上簽章，伊父之蓋章為真，且已收受二十萬元支票
；被上訴人辛○○、己○○、庚○○、壬○○之訴訟代理人羅水明律師，於本件亦表
示對該合約書之真正不爭執；參諸上訴人甲○陳述其兄妹三人如何出資及合資買受土
地經過：『土地是民國四十年十月左右買的，我出資一萬五千元，林笑出資一萬五千
元，至於林萬出多少錢我不清楚，因我把錢交給林萬處理，他是經手人，當時我們沒
有約定買的百分比，我兄林萬說我出錢最多，我有一甲半土地，林笑有一甲地，我兄
有二分多的地，當時我坐月子中，我兄說要用我的名義，我說我沒辦法，而我兄因認
為我出錢最多，再來是林笑，故用林笑名義買地，當時經濟能力，我們兄弟姐妹中以
林萬最好，但他在別處已買好土地，所以在本件才會小買一點，……當時我住基隆，
在基隆安樂區衛生所任職，林萬當時還在瑞芳做開金礦的老闆，當時我們三人分股，
我記得是買二甲七分多的土地，每甲買的是一萬元。五十八年時林笑把她的持分賣給
我與林萬十五萬元，當時我比較沒有錢，所以那十五萬元是我兄拿出來的，我兄說以
後我們內部雙方再結算』（甲○在該次陳述中並未言及上訴人所指陳大財不知其妻與
渠等合資買地）及上訴人所為：『上開合約書中提及之五結鄉○○段九七七、九八○
號土地，實係同鄉○○段九七七、九八○號之誤植，已於七十八年四月二十二日被政
府徵收；另有其他土地因終止三七五租約，給予佃農補償而處分部分合買之土地，伊
起訴請求返還之十二筆土地，為餘存之土地，當然與四十年間合買之土地面積不同』
之陳述，為辛○○、己○○、庚○○、壬○○所不爭。足見林萬、甲○確與林笑於四
十年間合資購買系爭土地，並信託登記於林笑名下，直至五十八年間林笑再將其合資
買地之權利以十五萬元讓與林萬、甲○，雙方並終止信託關係，應堪認定。按四十年
間買受系爭土地當時之土地法第三十條係規定：「私有農地所有權之移轉，其承受人
以承受後能自耕者為限」，係以承受人「承受後」能自耕為要件，與六十四年七月二
十四日修正後之土地法第三十條第一項：「私有農地所有權之移轉，其承受人以能自
耕者為限，並不得移轉為共有」之規定不同（按土地法第三十條已於八十九年一月二
十六日修正刪除）。是以當時農地之買賣，買受人並無必須具備自耕能力之限制，只
要承受後能作為自耕即可，並無買賣無效之原因，則辛○○、己○○、庚○○、壬○
○辯稱：系爭土地地目均為田，林萬與甲○於四十年間與林笑合買上開農地時並無自
耕能力，而信託登記於林笑名下，係一脫法之行為，應歸無效云云，並不可採。(3)按
請求權因十五年間不行使而消滅。又時效完成後，債務人得拒絕給付，民法第一百二
十五條前段、第一百四十四條第一項分別定有明文。系爭土地雖於五十五年十月二十
六日經公告編為工業用地，惟因係農地，其所有權之移轉，依內政部六十九年八月三
十日台內地字第四○○九二號函及行政院台（四六）內字第一六四四號令：凡私有自
耕農地，經依都市計畫法編為建築使用者，其所有權之移轉，可不受土地法第三十條
之限制，其所有權移供工業使用者亦同；另土地法第三十條私有農地所有權移轉之限
制規定，旨在防止土地投機買賣，保護農地之正常充分使用，以達耕者有其田之既定
國策。地目為田之農業用地，既依都市計畫法編定為工業用地，雖尚未實際開發為工
業使用，已為農地農有之立法旨趣無關，應不受土地法第三十條之限制；再宜蘭縣羅
東地政事務所八十四年九月二十三日羅地一（一八）字第九二一六號函示：系爭土地
倘屬都市計畫「工業區」，則無論地目為何，其所有權移轉免受土地法第三十條及農
業發展條例第三十條之限制等情。準此，系爭土地於五十八年間確無任何法律上登記
之障礙，情至明顯。上訴人主張：系爭土地因地目問題，無法辦理過戶手續云云，即
非有據。至上訴人所謂：系爭土地於五十八年間再次信託登記於林笑名下云云，亦未
能舉證證明，自非可取。林萬與甲○於七十一年間與林笑之夫陳大財所立之合約書，
其第二項載：「……林笑於民國五十八年間已將其中原有權利讓給乙方（林萬、甲○
），並辦理過戶手續，惟因都市計畫表列土地全部劃為工業用地，未能即時辦理過戶
，部分土地經地目變更後，適於辦理過戶時，林笑不幸因病仙逝而未辦竣。」、第三
項載：「另表列土地過戶證件（林笑於生前已親自將林笑名下權狀、印章及印鑑證明
繳付乙方）」等字樣，亦未言及有再次信託關係，益見五十八年間林笑將其合買土地
之權利讓與林萬及甲○後，系爭土地並無法律上登記之障礙，且林萬及甲○亦已著手
辦理移轉登記手續，迄七十年間林笑死亡時尚未辦妥等情，顯無再次信託登記於林笑
名下之情事。本件移轉登記請求權之時效應自五十八年間起算，至七十三年間已罹於
十五年之時效。上訴人主張：本件請求權之時效應自七十年十月五日林笑死亡第二次
信託始告終止時起算，至伊於八十年六月二十九日起訴時，並未逾十五年時效云云，
即非可取。(4)陳大財雖於七十一年間與林萬、甲○簽訂上開合約書，承認林萬、甲○
之移轉登記請求權存在，惟其後依該合約書辦理夫妻財產制之更名登記遭駁回，有該
土地登記案件駁回理由書可稽，足徵系爭土地依修正前民法之規定，係屬林笑之特有
財產而非屬聯合財產，不能視為夫陳大財所有。則系爭土地之繼承人，除林笑之夫陳
大財外，尚有其子女即辛○○、己○○、庚○○、壬○○共五人。按繼承人對於被繼
承人之債務，負連帶責任。又時效中斷，限於當事人、繼承人、受讓人之間始有效力
（民法第一百三十八條），故時效之中斷僅有相對的效力。所謂當事人者，係關於致
時效中斷行為之人，故連帶債務人中之一人對債權人承認債務，對該債務人債權之消
滅時效雖因而中斷，但對其他債務人，債權之消滅時效並不中斷。陳大財之上開承認
行為，對於辛○○、己○○、庚○○、壬○○之消滅時效並不生中斷之效力。則辛○
○、己○○、庚○○、壬○○辯稱：本件移轉登記請求權已罹於十五年之消滅時效，
伊等得拒絕給付云云，即屬有據。則上訴人依信託關係及民法第二百四十四條，請求
撤銷庚○○、壬○○贈與己○○、辛○○系爭土地應有部分之行為，並塗銷該贈與登
記，及請求辛○○、己○○、庚○○、壬○○應將羅東鎮○○段四二一號、五結鄉○
○段一四五二號、一三三九號三筆土地應有部分各四分之一，分別移轉登記於甲○八
分之一，戊○○、丁○○、丙○○、乙○○各三十二分之一，即非正當，不應准許。
上訴人之移轉登記請求權既已罹於十五年之時效，辛○○、己○○、庚○○、壬○○
執之拒絕給付，則上訴人訴請撤銷辛○○、己○○與中國唯一公司間就附表二所示八
筆土地所為之抵押權行為、買賣行為及塗銷中國唯一公司抵押權設定、所有權移轉登
記部分，自屬欠缺權利保護要件，亦不應准許等詞。為其判斷之基礎。
按時效中斷，限於當事人、繼承人、受讓人之間始有效力（民法第一百三十八條），
故時效之中斷僅有相對的效力。所謂當事人者，係關於致時效中斷行為之人，故連帶
債務人中之一人，對債權人承認債務，對該債務人，債權之消滅時效雖因而中斷，但
對其他連帶債務人債權之消滅時效並不中斷（本院五十六年台上字第一一一二號判例
參照）。惟連帶債務人中之一人消滅時效已完成者，依民法第二百七十六條第二項規
定，僅該債務人應分擔之部分，他債務人亦同免其責任。繼承人自繼承開始時，除法
律另有規定外，承受被繼承人財產上之一切權利義務、繼承人對於被繼承人之債務，
負連帶債務；繼承人相互間對於被繼承人之債務，除另有約定外，按其應繼分比例負
擔之，亦為同法第一千一百四十八條前段、第一千一百五十三條第一、二項所明定。
查林萬、甲○確與林笑於四十年間合資購買系爭土地，並信託登記於林笑名下，直至
五十八年間林笑再將其合資買地之權利以十五萬元讓與林萬、甲○，雙方並終止信託
關係；林笑於七十年十月五日死亡，其繼承人為其夫陳大財及其子女即被上訴人辛○
○、己○○、庚○○、壬○○，陳大財亦於七十七年六月間死亡，上訴人辛○○、己
○○、庚○○、壬○○於八十年四月九日辦畢系爭土地繼承登記，每人各應有部分四
分之一；林笑將其合買土地之權利讓與林萬及甲○後，系爭土地並無法律上登記之障
礙，且已著手辦理移轉登記手續，迄林笑死亡時尚未辦妥，而陳大財於林笑死亡後，
於七十一年二月間曾與林萬、甲○簽訂合約書，承認其事，渠願將土地移轉與林萬、
甲○，為原審確定之事實。而土地所有權移轉登記，依土地登記規則第二十七條規定
應由權利人及義務人會同聲請之。若此，林笑是否於其死亡之前即著手辦理系爭土地
移轉登記迄林笑死亡時仍未辦妥﹖倘是則林笑是否業承認林萬、甲○對其之移轉系爭
土地請求權﹖即不無斟酌之餘地；果爾，其因承認而中斷之時效，應自中斷之事由終
止時，重行起算，辛○○、己○○、庚○○、壬○○為林笑之繼承人，上開時效中斷
對彼等自屬有效，則上訴人對彼等移轉系爭土地所有權之請求權，依上說明，似仍未
罹於時效。再者，辛○○、己○○、庚○○、壬○○、陳大財為林笑之繼承人，對林
笑之債務應負連帶責任，為連帶債務人，陳大財對林萬、甲○承認所生之中斷時效之
效力，於其承認當時，對辛○○、己○○、庚○○、壬○○固不生效力；但辛○○、
己○○、庚○○、壬○○係陳大財之繼承人（見一審卷第四一七、四一八頁），對陳
大財之遺產並未拋棄繼承，則陳大財對林萬、甲○承認所生之中斷時效，對辛○○、
己○○、庚○○、壬○○就林笑債務中之陳大財分擔部分，即有效力，關此部分，上
訴人對辛○○、己○○、庚○○、壬○○為請求，辛○○、己○○、庚○○、壬○○
得否為時效抗辯﹖亦待研求。原審就此未詳予審認，徒以前開理由為上訴人不利之判
斷，殊屬可議。上訴意旨，指摘原判決不當，聲明廢棄，非無理由。
據上論結，本件上訴為有理由。依民事訴訟法第四百七十七條第一項、第四百七十八
條第一項，判決如主文。
中      華      民      國    八十九    年      九      月    二十九    日
                              最高法院民事第三庭
                                  審判長法官  范  秉  閣
                                        法官  朱  建  男
                                        法官  許  澍  林
                                        法官  鄭  玉  山
                                        法官  許  朝  雄
      右正本證明與原本無異
                                              書  記  官
中      華      民      國    八十九    年      十      月     十七     日


司法院資訊處製作；財團法人民間司法改革基金會備份。
